【裁判字號】    98,訴,186
【裁判日期】    981231
【裁判案由】    分割共有物
【裁判全文】
臺灣宜蘭地方法院民事判決               98年度訴字第186號
原      告  乙○○
訴訟代理人  李後政律師
被      告  戊○○
兼  訴  訟
代  理  人  丁○○
被      告  己○○
            甲○○
上列當事人間分割共有物事件，本院於民國98年12月17日言詞辯
論終結，判決如下：
    主  文
被告丁○○、己○○、戊○○應就被繼承人丙○○○所遺坐落宜
蘭縣蘇澳鎮○○段二六九地號、面積六五一‧０八平方公尺、應
有部分八分之一土地，辦理繼承登記。
兩造共有坐落宜蘭縣蘇澳鎮○○段二六九地號土地，分割為：如
附圖所示編號Ａ1、Ａ2、Ａ3、Ａ4部分，面積合計０‧０一八七
二五公頃，歸原告所有；編號Ｂ部分，面積０‧０三二五五四公
頃，分歸被告丁○○、己○○、戊○○依應有部分各三分之一比
例保持共有；編號Ｃ部分，面積０‧０一三八二九公頃，分歸被
告甲○○所有。
訴訟費用由被告己○○、被告戊○○、被告丁○○負擔六分之一
，被告甲○○負擔一萬分之二一二四，餘由原告負擔。
    事  實  及  理  由
甲、程序方面：
一、按訴狀送達後，原告不得將原訴變更或追加他訴。但請求之
    基礎事實同一者、因情事變更而以他項聲明代替最初之聲明
    者，不在此限，民事訴訟法第255條第1項第2款、第4款分別
    定有明文。本件原告原起訴請求被告丁○○、己○○、戊○○、丙○○○、甲○○分割共有物，嗣丙○○○於訴訟繫屬
    中（民國98年9月6日）死亡，原告撤回對被告丙○○○部分
    ，並追加請求被告戊○○、丁○○、己○○（下稱戊○○等
    3人）應就丙○○○之應有部分辦理繼承登記，核無不合，
    應予准許。
二、被告丁○○、己○○、戊○○、甲○○均經合法通知，未於
    最後言詞辯論期日到場，核無民事訴訟法第386條所列各款
    情形，爰依原告之聲請，由其一造辯論而為判決。
乙、實體方面：
一、原告起訴主張：
(一)、緣坐落宜蘭縣蘇澳鎮○○段269地號土地（下稱系爭土地）
    ，為其與被告所共有，應有部分各為：原告2876/10000，被
    告戊○○、丁○○、己○○（下稱被告戊○○等3人）及被
    告戊○○等3人之被繼承人丙○○○各1/8，被告甲○○2124
    /10000。系爭土地共有人間並無不能分割協議，且無不能分
    割情事，然因其他共有人有欠稅、欠債等因素，原告無法與
    之聯繫以協議分割，故訴請判決分割。
(二)、共有人丙○○○已於98年9月6日死亡，惟未辦理繼承登記，
    故併請求丙○○○之繼承人即被告戊○○等3人就丙○○○
    之應有部分辦理繼承登記，以利判決分割。
(三)、系爭土地目前為空地，原告所提出之分割方案即如附圖所示
    編號A，面積0.018725公頃分歸原告所有，被告戊○○等3人
    已於鈞院98年10月21日言詞辯論期日當庭表示同意，另名被
    告甲○○在將系爭土地之應有部分出售予原告時，於買賣契
    約亦明訂同意先使用，將來分割時，同意分得該部份，此有
    買賣契約影本可證。實際上，如附圖所示編號A部分，有部
    分為原告家族所經營之蘇澳瓏山林大飯店使用（如附圖所示
    編號A1、A2部分），有部分係私設道路使用（如附圖所示A4
    部分），有部分係作為人行道使用（如附圖所示A3部分），
    已由蘇澳瓏山林大飯店作最精緻之規劃與建設，柏油路平整
    ，人行道鋪設地磚，並有整齊植栽，如由原告取得該部分之
    所有權，可獲得最佳之環境維護，對於附近居民之通行等，
    亦可獲得最佳之便利與整潔。至其餘共有人分得何部分，原
    告無意見。
(四)、爰為訴之聲明：如主文所示。
二、被告答辯意旨：
(一)、被告戊○○等3人部分：同意原告提出之分割方案，但原告
    應補償伊3人共新台幣（下同）150萬元。
(二)、被告甲○○未於言詞辯論期日到場，亦未提出書狀為任何抗
    辯。
三、得心證之理由：
(一)、本件系爭土地為兩造所共有，原告之家族於系爭土地旁經營
    蘇澳瓏山林大飯店，系爭土地之分割方案前雖經調解而未能
    成立，然於原告補償被告戊○○等3人150萬元（本院98年10
    月21日言詞辯論筆錄）後，已同意原告所提出之分割方案；
    至被告甲○○部分，已與原告訂有不動產買賣契約書，將其
    一部分應有部分讓與原告，並約定同意原告於分割時取得如
    原告分割方案所示之部分。上情並有土地登記第二類謄本影
    本及不動產買賣契約書影本等在卷可稽，堪信屬實。
(二)、按分割共有物，性質上為處分行為，依民法第759條規定，
    共有不動產之共有人中有人死亡時，於其繼承人未為繼承登
    記以前，固不得分割共有物，惟於提起分割共有物之訴，合
    併請求繼承人應先辦理繼承登記，不但符合訴訟經濟原則，
    亦與民法第759條及強制執行法第130條規定之旨趣無違 (最
    高法院69年度台上字第1012、1134號判例意旨參照）。原告
    主張系爭土地之原共有人丙○○○於98年9月6日死亡，其全
    體繼承人即戊○○等3人並未辦理繼承登記之事實，有戶籍
    謄本及土地登記登記可稽，是原告請求判決被告告戊○○等
    3人應就丙○○○持有系爭土地之應有部分，辦理繼承登記
    ，即屬有據，應予准許，爰判決如主文第1項所示。
(三)、次按各共有人，得隨時請求分割共有物。但因物之使用目的
    不能分割或契約訂有不分割之期限者，不在此限，民法第
    823條第1項定有明文。本件兩造共有之系爭土地，於兩造間
    並並未訂有不分割之特約，雖編定為都市○○區○道路用地
    ，然民法第823條第1項但書所謂因物之使用目的不能分割，
    係指該共有物現在依其使用目的不能分割者而言，如共同界
    牆、界標等。又雖經編為某種使用之土地，於其所定之使用
    期限前，仍得為從來之使用（土地法第83條參照）。倘現在
    並無不能分割之情形，縱將來有可能依其使用目的不能分割
    情事，亦無礙於共有人之分割請求權（參見臺灣高等法院暨
    所屬法院71年度法律座談會民事類第12號）。且「依都市計
    畫法第42條、第50條、第51條之規定，道路預定地屬於公共
    設施用地。於一定期限內以徵收等方式取得之，逾期即視為
    撤銷，且於未取得前，所有權人仍得繼續為原來之使用或改
    為妨礙指定目的較輕之使用，並得申請為臨時建築使用。故
    經都市○○○○○道路預定地而尚未闢為道路之共有土地，
    其共有人非不能訴請分割。」（最高法院75年3月11日75年
    度第5次民事庭會議決議(三)參照）。是系爭土地縱經編定
    為都市○○區○道路用地，惟仍與民法第823條第1項但書所
    規定「因物之使用目的不能分割」之情形有別。再按裁判分
    割共有物訴訟，為形式之形成訴訟，其事件本質為非訟事件
    ，故法院定共有物之分割方法，雖應斟酌當事人之聲明、共
    有物之性質、經濟效用及全體共有人之利益等公平合理之分
    配之，然不受當事人聲明之拘束，且各共有人在分割前之使
    用狀況或分管約定，法院固不受其拘束，惟仍應加以合情考
    量。經查，本件原告家族所經營之飯店已占有部分系爭土地
    規劃使用，且被告戊○○等3人已同意原告提出之分割方案
    ，被告甲○○亦於出售其就系爭土地一部分應有部分予原告
    時同意於分割時原告分得如附圖所示A1、A2、A3、A4部分（
    本院卷第87頁、第89頁），本院衡諸系爭土地之經濟效用與
    共有人間最大利益之考量，是以原告所提之分割方法，應屬
    可採，爰判決如主文第2項所示。
四、訴訟費用負擔之依據：民事訴訟法第80條之1。
中    華    民    國    98    年    12    月    31    日
                  臺灣宜蘭地方法院民事庭
                      法  官  張軒豪
正本與原本無異。
如對本判決上訴，須於判決送達後20日內向本院提出上訴狀（須
附繕本）
中    華    民    國    99    年    1     月    4     日
                      書記官  謝佩欣

司法院資訊處製作；財團法人民間司法改革基金會備份。
